【裁判字號】    90,判,1887
【裁判日期】    901018
【裁判案由】    農保
【裁判全文】
最  高  行  政  法  院  判  決                    九十年度判字第一八八七號
    原      告  甲○○
    被      告  勞工保險局
    代  表  人  郭芳煜
右當事人間因農保事件，原告不服行政院中華民國八十九年一月十七日台八十九訴字
第○一五八○號再訴願決定，提起行政訴訟，本院判決如左：
    主  文
原告之訴駁回。
訴訟費用由原告負擔。
    事  實
緣原告係由新竹縣湖口鄉農會申報加入農民健康保險，於民國八十七年十一月十七日
以其因車禍致雙側膝關節攣縮及雙下肢無力，向被告申請殘廢給付。案經被告核定其
殘廢程序符合農民健康保險殘廢給付標準表（以下簡稱殘廢給付標準表）第二等級，
應領殘廢給付一、○○○日計新臺幣（下同）三四○、○○○元，並以原告領取殘廢
給付後不能繼續從事農作，依農民健康保險條例第三十九條規定，保險效力即行終止
，乃以八十七年十一月二十五日八七保受字第六○四四三一六號函核定自審定成殘日
八十七年十月三十日起逕予退保。原告不服，循序提起訴願、再訴願，均遭決定駁回
，遂提起行政訴訟，茲摘兩造訴辯意旨於次：
原告起訴意旨及補充理由略謂：一、原處分以原告雙下肢以及膝關節攣縮，經綜合審
定為第二等級，逕予退保。下肢的障害，在殘廢標準表裡再怎麼綜合審理，評定最高
的第二等級是屬於第一百三十二項，並非強制退保的項目，為何能逕自退保？監委會
的審議書說明，南門醫院開具殘廢證明書，南門醫院只有開診斷證明書，並沒有殘廢
證明書。證明書的內容：「八十二年五月十日入院，並手術以鋼釘固定，八十二年六
月二日出院。」分明是指車禍骨折的治療，那有中風的治療內容，診斷欄腦中風，
只是以前的病歷，與骨折完全無關。殘廢證明書並沒有寫明終身不能從事任何工作的
字樣，為何是殘廢給付標準表所定屬強制退保的項目呢？附上拿著白鐵柱杖下田工作
的相片足證上肢有力，即使不看相片，手能撥著輪椅活動，也足可證明上肢正常。為
何還光憑揣測的以「顯」欠缺從事農業工作要件，駁回原告能再從事農作的事實呢？
鄭豐喜沒有腳，他做的事比平常人更多。原告雖不如他，但是出生幾個月大嬰兒就會
爬的本事，不能抹煞？欺負善良百姓的作風在審議書裡證據相當明確。訴願決定把殘
廢診斷書的內容明述，所有的障害皆在兩下肢，被告以逕予退保處分，與第三十九條
（農保條例）和同條例施行細則第十八條修正條文規定不符，訴願決定仍屬不當。再
訴願決定把監理委員會的審議書裡說錯的話也照抄：如「南門醫院開出的殘廢診斷書
．．．八十二年五月十日至八十二年六月二日因左股骨轉子間骨折及腦中風住院治療
等」。經綜合審定為第二等級．．．殘廢程度符合殘廢給付標準表第一、二、三、五
、六、七、四十四、四十五、四十六項目者，係屬強制退保。第二等級並非第二項，
下肢二級的項目是第一百三十二項，並非強制退保的項目。觀察相片，以活動需使用
輪椅或其他輔助工具，無法獨立行走就認為不能繼續從事農作。中央法規標準法第五
條第一項第二款規定，人民之權利、義務應以法律定之。農保條例並無不能以其他輔
助工具下田工作、或者爬著，或是坐在輪椅上做輕便農事的規定。因此，對再訴願決
定相當迷糊、任意增加法律所無之限制的判定，難令原告甘服。三、原告所請領的下
肢障害，既非強制退保的項目，身體尚健康，雖然曾經中風（南門醫院有病歷），但
是沒有明顯的障害，除了發病之初，之後從無任何的醫療紀錄。由腳部無力，但是能
拿著白鐵柱杖走動、手撥著輪子坐著輪椅活動，足見手尚有力、正常。縱然下田做事
較為辛苦，但是坐在輪椅上做育苗、拔辣椒蒂、整理、洗滌蔬菜、拔甘藷根、剝蒜．
．．手能做的農事太多了，偶爾爬著下田高歌做事也是人生一大樂趣．．．。原告能
繼續從事農業工作，依法應恢復農保被保險人的資格才合理。四、農保條例第三十九
條以及同條例施行細則第十八條修正條文規定的不能繼續從事工作，保險效力於殘廢
診斷書所載殘廢日期之當日二十四時終止，係指經醫療機構的診斷為不能繼續工作者
。殘廢標準表關於下肢系列的身體障害狀態，從沒有出現「不能從事任何工作」的字
眼，農保條例也從無特別規定，下肢喪失機能或顯著障害，就不能從事身體勞動，需
來回走動的農業工作，應當逕自退保。既然殘廢標準表、法律皆無此規定，被告如何
能私自的認為難認有從事農業工作之能力？法律豈可以如此輕率的被認定就要算數的
？下肢的作用主要在移動身體，移動身體的方法太多了，坐輪椅或背或扶持或抱或自
己拿著柱杖，甚至不靠外力，數月大嬰兒就會的本事－爬，小時候，鄭豐喜做的事比
一般人還多，都是爬著做出來的。五、南門醫院開出的診斷證明書，分明只寫手術鋼
釘、鋼板固定，對腦中風的症狀隻字未提，卻平白出個為維護其權益，經綜合審定．
．．。中風的症狀是必需符合遺存顯著障礙才符合殘廢等級，即使經綜合審定，能從
事輕便工作的顯著障礙，也不需逕自退保。被告擅自作主張，那有顧及農民權益？再
度附上二張南門醫院的診斷證明書，把腦中風和骨折的治療日期分開寫得清楚，骨折
當時，並無腦中風的事實。之前的中風，並未遺留明顯的症狀。此次申請，完全針對
兩下肢車禍骨折的事實。六、法律不外乎情、理、法，工作如果在未達目的之前的停
止等於是白費工夫，如果銷售和加工是生產所不可缺，那這是一個不能分開的工作體
。農業生產如果沒有銷售或加工就沒有收入，那整個生產過程的價值是零，農民如何
生活？因此把農業生產和銷售、加工等分開來論，就是毫無意義、不合情理的論述。
以農會法施行細則第十五條的規定，故意扭曲、作不合情理的解釋，有沒有道理？前
面已說過，移動身體的方法很多，真正做事是靠手，我既能雙腳頂地、手撥著輪椅到
處活動，使用自有人力從事農業生產，又有何難？七、答辯書裡述及仁慈醫院出具之
殘廢診斷書記載：「病患無法獨立行走，活動需使用輪椅．．．」其既無法行走，在
行動上即有嚴重障害。因此所請殘廢至少應在第一百三十八項第四等級：「兩下肢均
遺存顯著運動障礙」以上。為何答辯書裡卻說僅是符合殘廢給付標準表第一百四十三
項第十一等級：「下肢三大關節，有一大關節遺存顯著運動障害」的項目呢？雙下肢
無力不能獨立行走，當適用麻痺狀態的認定，不得以關節的活動角度來衡量，只有一
關節的障害為何雙下肢不能獨立行走，怎麼解釋都講不通。明顯的故意欺負善良、不
知農保權益的農民。八、本案自核付殘廢給付至今已一年半的時間，每一次審理的時
間都很長，可是身為主管機關，卻錯誤百出，糊塗透頂，錯誤的也跟著照抄，有沒有
真正審理、顧及農民權益，由此可知。九、綜上，請撤銷原處分及一再訴願決定等語
。
被告答辯意旨略謂：一、依據農民健康保險條例第三十九條規定：「被保險人領取殘
廢給付，不能繼續從事工作者，其保險效力即行終止。」另依同條例施行細則第十八
條修正條文規定：「本條例第三十九條所稱被保險人領取殘廢給付不能繼續從事工作
者，指被保險人經醫療機構診斷為永久殘廢或永不能復原，致不能繼續從事工作者，
其保險效力自醫療機構出具之殘廢診斷書所載殘廢日期之當日二十四時終止」。二、
原告因雙側膝關節攣縮及雙下肢無力申請殘廢給付。據所送財團法人天主教湖口仁慈
醫院八十七年十月三十日出具之殘廢診斷書載，其因車禍致雙側股骨骨折，術後合併
雙側膝關節攣縮及雙下肢無力，經接受復健治療，因長期坐輪椅，關節僵化，療效不
佳，左膝關節活動度為四十五至一一五度，右膝關節活動度為十五至一三○度，雙下
肢仍無力，無法獨立行走，活動需使用輪椅。另據南門綜合醫院八十七年十月三十日
出具之診斷書載，其八十二年五月十日至八十二年六月二日因左股骨轉子間骨折及腦
中風住院治療，查本案如僅就其雙側膝關節活動障害核給殘廢給付，則僅符合殘廢給
付標準表第一百四十三項第十一等級，為維護其權益，被告考量其因骨折術後合併雙
下肢無力，乃綜合其殘廢程度審定其殘廢程度符合農民健康保險殘廢給付標準表第二
等級核發一、○○○日計三四○、○○○元，並自審定成殘日八十七年十月三十日起
逕予退保。至其提起行政訴訟理由稱：「長庚和湖口仁慈醫院僅證明骨折的治療及因
骨折所致雙下肢的障礙。並沒有記載『不能繼續工作』的證明，不符農保條例第三十
九條的要件，所請項目不屬強制退保．．．」乙節。查原告下肢障礙雖非屬強制退保
項目，惟依據天主教湖口仁慈醫院出具之殘廢診斷書記載，病患「無法獨立行走，活
動需使用輪椅」，而從事農業工作，屬身體勞動之工作，不論作物之栽種、施肥、收
成等，均需來回移動，其既無法行走在行動上即有嚴重障害，難認有從事農業工作之
能力，其稱仍能從事農作要求恢復農保資格部分顯不足採信。又原告另稱「坐在輪椅
上育苗、拔辣椒蒂、整理洗滌蔬菜、拔甘藷根、剝蒜．．．」等，手能做的事很多，
惟依農會法施行細則第十五條「本法第十二條第一項所稱實際從事農業，係指以自有
人力、畜力或農用機械操作，經營農業生產為主者。」原告所指之工作，均非「農業
生產」，而係農業銷售或加工之工作，縱其有能力從事該等工作亦不屬農業生產之範
疇。綜上，被告核定其請領殘廢給付後不能繼續實際從事農業工件，並自八十七年十
月三十日起退保，並無不當。其主張亦經農民健康保險監理委員會審定駁回及內政部
行政院之訴願、再訴願駁回，足見被告之原處分合法且無不當。三、綜上，原告之訴
為無理由，請駁回原告之訴等語。
    理  由
按「被保險人領取殘廢給付，不能繼續從事工作者，其保險效力即行終止。」為農民
健康保險條例第三十九條所規定。又「本條例第三十九條所稱被保險人領取殘廢給付
不能繼續從事工作者，指被保險人經醫療機構診斷為永久殘廢或永不能復原，致不能
從事工作者，其保險效力自醫療機構出具之殘廢診斷書所載殘廢日期之當日二十四時
終止。」為農民健康保險條例施行細則第十八條定有明文。本件原告係由新竹縣湖口
鄉農會申報加入農民健康保險，於八十七年十一月十七日以其因車禍致雙側膝關節攣
縮及雙下肢無力，向被告申請殘廢給付。案經被告核定其殘廢程序符合農民健康保險
殘廢給付標準表第二等級，應領殘廢給付一、○○○日計三四○、○○○元，並以原
告領取殘廢給付後不能繼續從事農作，依首揭規定核定自審定成殘日八十七年十月三
十日起逕予退保。原告不服，循序提起行政訴訟，主張：原告僅下肢障礙，能持白鐵
柱杖及輪椅，下田繼續從事輕便農作，不符合殘廢程度給付標準表第一、二、三、五
、六、七、四十四、四十五、四十六項目者自不需退保，自應恢復農保資格云云。經
查：本件係原告於八十七年十一月十三日以因「車禍二次」致殘廢，經投保單位湖口
鄉農會負責人羅世鈞證明於八十七年十月卅日審定殘廢並檢具農民健康保險殘廢診斷
書而向被告提出農民健康保險現金給付申請書申請殘廢給付。有上開申請書及農民健
康保險殘廢診斷書乙份及診斷證明書貳份附原處分卷可稽。依原告提出之長庚紀念醫
院診斷證明書，原告於八十年十月二十八日至八十年十一月十五日因右股骨折住院接
骨釘內固定手續。而依原告提出之南門醫院診斷證明書，原告係於八十二年五月十日
因(1)左股骨轉子間骨折，(2)腦中風入院，並手術以鋼釘鋼板固定，八十二年六月二日
出院，而原告提出之財團法人天主教湖口仁慈醫院於八十七年十月三十日出具農民健
康保險殘廢診斷書依據原告自填發病原因與就醫經過「第一次車禍傷害致右腳骨折，
長庚醫院手術住院治療，第二次車禍致右腳骨折至南門醫院手術，住院治療。」。而
下肢遺存顯著運動障害，不能行走，藉輪椅活動」，該天主教湖口仁慈醫院乃參照上
開二診斷證明書認定原告「雙側股骨骨折，已手術後，合併雙側膝關節攣縮及雙下肢
無力」「．．．在本院接受復健治療，目前仍有關節攣縮，下肢無力等現象。」而認
定原告之殘廢部位與程度為「病患因前述問題，在本院接受復健治療，由於長期坐輪
椅，關節僵化，療效不佳，目前病人左膝關節活動度為四十五度至十五度，右膝關節
活動度為十五度至一百三十度，雙下肢仍無力，病患無法獨立行走，活動需使用輪椅
。」被告乃據以認定原告之殘廢程度符合農民健康保險殘廢給付標準表第二等級，核
定應領殘廢給付一、○○○日計三四○、○○○元，並自八十七年十月三十日起逕予
退保。有上開診斷證明書貳份及殘廢診斷證明書乙份附原處分卷可稽，參諸原告之診
斷證明書，原告係分別於八十年十月及八十二年五月先後右股及左股骨折，惟被告並
未於八十二年五月十日即認定原告殘廢，而係原告於八十七年十一月十三日檢具財團
法人天主教湖口仁慈醫院於八十七年十月三十日之農民健康保險殘廢診斷書據以提出
經投保單位湖口鄉農會證明屬實之農民健康保險現金給付申請書，經被告審核認定屬
實才認定原告確屬給付標準表第二等級之殘廢，一方面對原告為殘廢給付，另一方面
因原告確已殘廢而自審定成殘日起逕予退保，足證被告之認定原告殘廢，乃依原告之
申請及原告提出之殘廢診斷證明書及申請書所為之認定，尚非無據，原告依南門醫院
及長庚醫院之診斷證明書主張其僅有一腿股折而不構成殘廢之訴稱，與事實不符，核
難採信。次按依農會法施行細則第十五條：「本法第十二條第一項所稱實際從事農業
，係指以自有人力、畜力或農用機械操作，經營農業生產之工作為主者。」之規定，
原告主張其在輪椅上可育苗、拔辣椒蒂、整理洗滌蔬菜、拔甘藷根、剝蒜．．．」等
銷售、加工工作，均非上開「農業生產」工作，而依天主教湖口仁慈醫院出具之診斷
書記載：原告「無法獨立行走，活動需使用輪椅。」而從事農業工作，屬身體勞動之
工作，不論作物之栽種、施肥、收成等，均需長期經常性在田裡來回移動，原告活動
既需使用輪椅，自無法在田地來回移動工作。況原告於再訴願書自承「自己因沒有結
婚，沒妻子、兒女貼心幫助復健，時日一久，療效不佳而致殘廢」，足證原告之身體
連自己照顧自己復健都無法做到，致成殘廢，加以依診斷證明書所載，原告係民國十
年一月四日出生，於本件申請殘廢給付之八十七年十月三十日時已高齡七十七歲有餘
，早已逾勞工年滿六十歲之退休年齡，原處分認定原告已成殘廢而強制退保，尚未無
據，而原告一再主張其雙手健在，功能甚佳，則原處分認定其符合農民健康保險給付
標準表第二等級之殘廢，於法亦無不合。至原告所提在田中拍攝之照片，乃屬靜態之
照片，尚非原告無妻兒子女一人所能單獨完成之工作，而原告所提鄭豐喜所著汪洋中
的一條船中述者及鄭豐喜青少年所作，與原告已年逾七十七歲高齡且已雙腿骨殘廢
之情形不同，均難執為本件有利原告認定之依據，從而原告所訴各節，均無足取，本
件原處分揆諸首揭規定，洵無違誤，一再訴願決定遞予維持，俱無不合，原告起訴意
旨，難認為有理由，應予駁回。
據上論結，本件原告之訴為無理由，爰依行政訴訟法施行法第二條、行政訴訟法第九
十八條第三項前段，判決如主文。
中    華    民    國      九十      年      十        月      十八      日
                    最 高 行 政 法 院  第 二 庭
                                審 判 長 法  官      陳  石  獅
                                         法  官      林  家  惠
                                         法  官      彭  鳳  至
                                         法  官      高  啟  燦
                                         法  官      黃  合  文
右  正  本  證  明  與  原  本  無  異
                                         法院書記官  張  雅  琴
中    華    民    國      九十      年      十        月    二十二      日


司法院資訊處製作；財團法人民間司法改革基金會備份。
